---
title: |
  Occupancy model for *Ateles geoffroyii*
  <br>
  standard single season model
subtitle: "version 1"
author: "Ron A. Fernández-Gómez"
date: "`r Sys.Date()`"
output:
  html_document:
    toc: true
    toc_float: true
    toc_depth: 3
    number_sections: true
    theme: flatly
    highlight: tango
    code_folding: show
    df_print: paged
---

```{r setup, include=FALSE}
knitr::opts_chunk$set(
  echo = TRUE,
  warning = FALSE,
  message = FALSE,
  fig.align = "center",
  fig.width = 8,
  fig.height = 5
)
```

```{r }
library(unmarked)
library(tidyverse)
library(MuMIn)
library(corrplot)
library(AICcmodavg)
library(knitr)
```

## Detection histories

Matriz con las detecciones acusticas de **mono araña** usando el modelo V3 y que fueron valiadas por expertos. Las detecciónes provienen de audios de 42 unidades de grabación que fueron desplegadas en la Selva Maya en la Península de Yucatán entre diciembre 2024 a enero 2025

```{r }
det.his <- read.csv("detectATEGEO-2.csv", row.names = "X")
head(det.his)
```

## The covariates

### Sampling effort covariates

Se generó una matriz de esfuerzo de muestreo en minutos a partir de la ventana temporal de audios utilizados en la inferencia del algortimo `WildMon V3` para detectar al mono araña. seleccionando muestreos diarios entre 4am hasta 9pm a partir de grabaciones de un minuto realizadas espaciadamente por un minuto.

```{r }
effort <- read.csv("effort.csv", row.names = "X")
head(effort)
```

### Site covariates

En este punto se incluyeron como covariables medidas de la diversidad de aves a partir de PAM en los sitios de muestreo. Se usó el modelo `BirdNET Global v2.4` para detectar aves presentes, se usó un *threshold* conservador de 0.9 de *confidence score* y se validó los registros de presencia de especies con distribución y ocurrencia de las especies en el área de estudio. Se incluye una variable de esfuerzo de muestreo en minutos de audio para controlar por dierencias en la cantidad de audios procesados.

### Dimensions of bird diversity

Use la aproximación de diversidad verdadera, por lo que calcule series de Hill para obtener tres órdenes de diversidad que inclyen correcciones sobre especies raras y dominantes: q0=riqueza (mismo peso para todas las especies), q1=Shannon efectivo (especies típicas), y q2=Simpson efectivo (especies dominantes).

```{r }
site_cov <- read.csv("covBIRDS.csv", row.names = "X")
names(site_cov)
head(site_cov)
```

## Plot of detection histories

se grafica la ventana temporal de las detecciones usando un objeto *unmarked*

```{r }
unm_det.his <- unmarkedFrameOccu(y = as.matrix(det.his))
summary(unm_det.his)

plot(unm_det.his,main = expression("Validated detections of " ~ italic("Ateles geoffroyii")))
```

## Naive detection

ocupacion consderando proprcion de istios con al menos una deteccion

```{r }
naive_occ <- sum(ifelse(rowSums(det.his, na.rm = TRUE) > 0, 1, 0)) / nrow(det.his)
naive_occ
```

## Null model

Modelo con deteccion y ocupacion constante

```{r }
null.mod <- occu(~1 ~1, data = unm_det.his)
summary(null.mod)

# probabilidad de detección
p_null <- backTransform(null.mod, type = "det")
p_null

# probabilidad de ocupación
psi_null <- backTransform(null.mod, type = "state")
psi_null
```

## Standarization of covariates

estandarización de las covariables

```{r }
site_cov <- stdize(site_cov)
effort <- stdize(effort)

head(site_cov)
head(effort)
```

## Full unmarked object

se construye el objeto de datos de ocupación con todas las covariables de sitio y observación

```{r }
ategeo <- unmarkedFrameOccu(
  y = as.matrix(det.his),
  siteCovs = site_cov,
  obsCovs = list(effort = effort)
)

summary(ategeo)

str(ategeo)
head(ategeo)
```

## Multicolinearity

Se revisa si hay alta correlacion entre varibles

```{r }
m2 <- cor(site_cov, method = "spearman")
corrplot.mixed(
  m2,
  upper = "ellipse",
  lower = "number",
  tl.pos = "lt",
  tl.col = "black",
  tl.offset = 1,
  tl.srt = 0
)
```

## Models

se ajusta un modelo global completo y en este caso un segundo modelo simplificado en base al AIC restringiendose a variables con baja correlacion

### Global model

```{r }
glob.mod <- occu(
  formula = ~ effort ~ z.div.q0rich + z.div.q1shan + z.div.q2simp + z.eff.recmins,
  data = ategeo
)
summary(glob.mod)
```

### Fitted Model

```{r }
occu.sm <- occu(
  formula = ~ effort ~ z.div.q2simp + z.eff.recmins,
  data = ategeo
)
summary(occu.sm)
```

```{r }
# probabilidad de detección
estimate.p.nm <- occu.sm@estimates@estimates$det@estimates
p <- plogis(estimate.p.nm)
p

# probabilidad de ocupación
estimate.psi.nm <- occu.sm@estimates@estimates$state@estimates
psi <- plogis(estimate.psi.nm)
psi

```

## Prediction across Simpson birds diversity

se predice la ocupación del mono araña en base a una métrica de diversidad de aves (q2 -\> Simpson) mientras se controla por esfuerzo de muestreo

```{r}
newdata_simpson <- data.frame(
  z.div.q2simp = seq(
    min(site_cov$z.div.q2simp, na.rm = TRUE),
    max(site_cov$z.div.q2simp, na.rm = TRUE),
    by = 0.01
  ),
  z.eff.recmins = mean(site_cov$z.eff.recmins, na.rm = TRUE),
  effort = mean(as.matrix(effort), na.rm = TRUE)
)

predict_simpson.cov <- cbind(
  predict(occu.sm, newdata = newdata_simpson, type = "state"),
  newdata_simpson
)

head(predict_simpson.cov)
```

### Plot predicted ocupancy

```{r}
ggplot(data = predict_simpson.cov, aes(x = z.div.q2simp, y = Predicted)) +
  geom_ribbon(aes(ymin = lower, ymax = upper), fill = "skyblue", alpha = 0.4) +
  geom_line(color = "black", linewidth = 1) +
  labs(
    x = "Bird diversity (standardized Simpson dominance)",
    y = "Predicted occupancy of spider monkey"
  ) +
  theme_classic()
```

```{r}
sessionInfo()
```
